【裁判字號】    95,台上,6086
【裁判日期】    951109
【裁判案由】    偽造文書
【裁判全文】
最高法院刑事判決            九十五年度台上字第六０八六號
上  訴  人  甲○○
            乙○○
            丙○○
共      同
選任辯護人  林世華律師
            李慧芬律師
上列上訴人等因偽造文書案件，不服台灣高等法院中華民國九十
二年十一月十一日第二審判決（九十二年度上訴字第三二三九號
，起訴案號：台灣板橋地方法院檢察署八十八年度偵續字第一六
四號），提起上訴，本院判決如下：
    主  文
原判決關於乙○○、丙○○部分及甲○○罪刑部分均撤銷。
乙○○、丙○○部分發回台灣高等法院。
甲○○部分公訴不受理。
    理  由
一撤銷發回部分（乙○○、丙○○）：
本件原判決認定上訴人甲○○、乙○○、丙○○係蘇陳招之弟，
並為林陳阿美之兄，其等之父親陳於民國六十九年五月二十三
日死亡，詎甲○○三人竟意圖為自己不法之所有，基於共同之概
括犯意聯絡，先於七十七年二月間由丙○○出面，向蘇陳招詐稱
欲辦理土地繼承登記，要提供印鑑證明，以辦理繼承登記等語，
致使蘇陳招陷於錯誤而交付印鑑章，得手後利用不知情之代書詹
明秀，在不詳地點連續偽造蘇陳招、林陳阿美名義之繼承拋棄書
，並於七十七年五月二十八日，持向台北縣樹林鎮（嗣已升格為
「市」）地政事務所申辦繼承登記，致使地政機關之承辦人員，
將此不實繼承事項，登載於職務上所掌之土地登記簿上，使彼等
共同繼承之遺產，變更為由甲○○、乙○○及丙○○三人所繼承
，足生損害於蘇陳招、林陳阿美及地政機關對於地籍管理之正確
性。甲○○三人復承前開共同之概括犯意聯絡，於八十五年八月
二十八日，再以不實之繼承事項，向台北縣三峽鎮公所申請變更
、續訂耕地三七五租約，致使鎮公所之承辦人員將此不實變更事
項，登載於職務上所掌之三七五耕地租約登記簿上，足生損害於
蘇陳招、林陳阿美及該鎮公所對於耕地管理之正確性。經蘇陳招
於八十六年七月十六日查悉上情而提出告訴。因而撤銷第一審諭
知乙○○、丙○○之無罪判決，改判依修正前刑法牽連犯及連續
犯之規定，論處乙○○、丙○○共同連續行使偽造私文書，足以
生損害於公眾及他人各罪刑（均緩刑三年），固非無見。
惟查：(一)證人對質或詰問權；為憲法所保障之基本人權及基本訴
訟權。法院得藉由對質詰問程序，以觀察其對答之過程，以獲致
正確之心證，有助於真實之發見。故除當事人於審理中捨棄對質
者外，不得拒絕對質之請求。但法院若認事實已明，而無對質之
必要，亦須於理由中詳述無予對質必要之理由，否則即有理由不
備之違法。本件證人林陳阿美證稱：其與蘇陳招均有拋棄繼承等
語，核與蘇陳招所供不符，乃上訴人等於審理時請求與告訴人蘇
陳招為對質（見一審卷(一)第五一頁、原審卷第一四七頁）。蘇陳
招於第一審審理中雖三次到庭，但未予上訴人以詰問對質之機會
（一審卷(一)第六五頁、一審卷(二)第一四一、一四六頁）。原審未
命蘇陳招到庭，予以對質之機會，遽採蘇陳招之供述為論處之依
據，無異剝奪上訴人等之對質權，其調查職責已有未盡，復未說
明無予對質必要之理由，併有理由欠備之違誤。(二)有罪判決書之
事實一欄，為判斷其適用法令當否之準據，法院應將依職權認定
與論罪科刑有關之事實，翔實記載，然後於理由內逐一說明其憑
以認定之證據，並使主文之諭知與事實認定及理由說明，互相適
合，方為合法。倘主文之諭知與事實認定及理由說明，不相一致
，或主文之諭知與事實及理由欄內之記載，前後齟齬，按諸刑事
訴訟法第三百七十九條第十四款後段規定，均屬判決理由矛盾之
當然違背法令。按原判決於主文論處乙○○、丙○○行使「偽造
」私文書罪刑。事實欄亦載明上訴人等行使偽造私文書之犯行。
惟理由中引用原審八十九年度重上字第五八五號民事判決，認上
開拋棄繼承書為上訴人等「變造」而成等語（原判決第十五頁第
十行、第二二頁倒數第五行），則乙○○、丙○○所行使者，究
為偽造私文書，或為變造之私文書，主文之諭知與事實之認定，
與理由說明不相一致，自有查明釐清之必要。(三)有罪判決書對於
被告有利之證據，如不加採納，必須說明其不予採納之理由，否
則即難謂無判決不備理由之違誤。是事實審法院應於審判期日就
被告否認犯罪所為有利之辯解事項與證據，予以調查，而於有罪
判決理由內詳加論列，否則率行判決，即屬於法有違。上訴人等
辯稱，蘇陳招及林陳阿美於繼承開始前，即預作拋棄繼承之準備
，先後於六十五年六月二十四日、同年月二十一日至戶政事務所
辦理印鑑登記，以備他日拋棄繼承之用。且林陳阿美於第一審審
理時供述「我父親過世後二個月內有談到遺產的事情……他們說
要拋棄繼承書，我姐姐有來問我有沒有蓋章，我說我蓋給他了，
我姐姐說她也要蓋給他，都沒有異議……六十五年的時候我父親
身體不好，我父親交代我們去領印鑑證明，說以後要拋棄繼承時
用的」、「拋棄繼承書是我親自蓋的沒錯」、「若沒有拋棄就沒
有送禮的必要，當時蘇陳招百分之百有拋棄」（見第一審卷(二)第
一○四、一○七頁）。上開有利於上訴人等之供述，原判決未敘
明上開供詞不足採信之理由，有判決理由不備之違法。(四)原判決
認定上訴人等先於七十七年二月間由丙○○出面，向蘇陳招詐得
印鑑章，利用不知情之代書詹明秀，偽造蘇陳招、林陳阿美名義
之繼承拋棄書，並於七十七年五月二十八日，持以辦理繼承登記
。嗣復承前開共同之概括犯意聯絡，於八十五年八月二十八日，
再以不實之繼承事項向台北縣三峽鎮公所申請變更、續訂耕地三
七五租約，致使該承辦人員將此不實變更事項登載於職務上所掌
之三七五耕地租約登記簿上，足生損害於蘇陳招、林陳阿美及該
鎮公所對於耕地管理之正確性等情，並依修正前刑法關於連續犯
之規定論處乙○○、丙○○共同連續行使偽造私文書，足以生損
害於公眾及他人罪刑。但上開二行為相隔逾八年之久，則後之行
使偽造私文書之犯行，究係另行起意，抑或自始本於一個預定之
犯罪計畫以內，出於主觀上初發之犯意以連續犯罪，原審未加調
查釐清，亦未說明上開二行為，出於主觀上初發之犯意，而為數
行為之連續犯其所憑之依據，遽依連續犯論處罪刑，自有未當。
乙○○、丙○○上訴意旨指摘原判決關於其等部分不當，尚非全
無理由，應認該部分有撤銷發回更審之原因。又上訴人等被訴使
公務員登載不實、詐欺罪部分，雖分屬刑事訴訟法第三百七十六
條第一款、第四款所列之案件，但檢察官起訴此部分認與行使偽
造私文書罪有方法結果之牽連關係，屬裁判上一罪，則基於審判
不可分之原則，併予發回，附此敘明。
二不受理部分（甲○○）：
按被告死亡者，應諭知不受理之判決；第三審法院因被告於第二
審判決後死亡之情形，應為公訴不受理之判決，刑事訴訟法第三
百零三條第五款、第三百九十八條第三款分別定有明文。本件原
審於九十二年十一月十一日判決，撤銷第一審關於諭知上訴人甲
○○之無罪判決，改判論處上訴人行使偽造私文書罪刑。上訴人
於九十二年十一月二十六日提起第三審上訴，嗣上訴人於合法上
訴後之九十三年一月十六日死亡，有台北縣樹林市戶政事務所九
十五年九月十九日北縣樹戶字第０九五０００四八五八號函附之
戶籍謄本及本院個人基本資料查詢結果可稽，依首開說明，自應
由本院將原判決關於上訴人罪刑部分予以撤銷，改判諭知公訴不
受理。
據上論結，應依刑事訴訟法第三百九十七條、第四百零一條、第
三百九十八條第三款、第三百零三條第五款，判決如主文。
中    華    民    國  九十五  年   十一   月    九    日
                      最高法院刑事第五庭
                          審判長法官  莊  登  照
                                法官  洪  明  輝
                                法官  黃  一  鑫
                                法官  林  秀  夫
                                法官  徐  昌  錦
      本件正本證明與原本無異
                                      書  記  官
中    華    民    國  九十五  年   十一   月   十五   日
                                                      V


司法院資訊處製作；財團法人民間司法改革基金會備份。
